【裁判字號】    90,訴,1640
【裁判日期】    901225
【裁判案由】    侵權行為損害賠償
【裁判全文】
臺灣臺南地方法院民事判決                          九十年度訴字第一六四○號
    原      告  甲○○
    被      告  丁○○
    訴訟代理人  丙○○
    法定代理人  乙○○
    訴訟代理人  戊○○
右當事人間請求侵權行為損害賠償事件，本院判決如左：
    主    文
被告應連帶給付原告新台幣貳拾貳萬貳仟佰玖拾玖元，及自民國九十年八月十日起
至清償日止，按週年利率百分之五計算之利息。
原告其餘之訴駁回。
訴訟費用由被告連帶負擔五分之二，餘由原告負擔。
本判決原告勝訴部分於原告以新台幣柒萬伍仟元為被告供擔保後，得假執行；但被告
如於假執行程序實施前，以新臺幣貳拾貳萬貳仟佰玖拾玖元為原告預供擔保，得免
為假執行。
原告其餘假執行之聲請駁回。
    事    實
甲、原告方面：
一、聲明：
  （一）被告應連帶給付原告新台幣（下同）六十萬八千零七十二元，及自起訴狀繕
        本送達被告之翌日起至清償日止，按年息百分之五計算之利息。
  （二）原告願供擔保，請准宣告假執行。
二、陳述：
  （一）緣被告丁○○於民國（下同）八十九年六月一日下午二時許，駕駛車牌號碼
        ＩＱ－二七八號營業用大貨車，沿台南縣新營市○○路內側快車道，由東向
        西方向行駛，途經新營市○○路一五八號前，原應注意汽車在雙向四線道行
        駛，變換車道時，應注意安全距離，而依當時天候情朗、日間自然光線，路
        面狀態乾燥且無任何缺陷、並無障礙物、視距亦屬良好等情形以觀，又無不
        能注意情事，其竟疏於注意及此，貿然由內側快車道變換到外側快車道，適
        有原告駕駛車牌號碼Ｄ五－九七五三號自用小客車，亦沿該路外側快車道與
        被告丁○○所駕駛之大貨車併行行駛於旁，致被告丁○○所駕駛之大貨車右
        側車頭撞及原告駕駛之自用小客車車頭及左側前車門，原告之自用小客車車
        頭及左側前車門嚴重毀損，經估計須花費修復費用三十四萬七千六百七十三
        元，原告並受有頭部外傷，經原告於八十九年六月九日以東山郵局存證信函
        第二七號通知被告丁○○負損害賠償之責，應將原告之自用小客車回復原狀
        ，惟被告丁○○拒不賠償，原告因久候不得被告之賠償，且已無資力修復，
        故已將受損之汽車以一萬八千元之價格出售給修車廠國產汽車股份有限公司
        ，原告為此爰依民法第一百八十四條第一項及第一百九十六條之規定，請求
        被告丁○○賠償原告自用小客車之損害計三十四萬七千六百七十三元。
  （二）按「因故意或過失，不法侵害他人之權利者，負損害賠償責任」、「不法侵
        害他人之身體、健康、名譽、自由、信用、隱私、貞操，或不法侵害其他人
        格法益而情節重大者，被害人雖非財產上之損害，亦得請求賠償相當之金額
        。」，民法第一百八十四條第一項及第一百九十五條第一項分別定有明文。
        查因被告丁○○過失行為，致原告受有頭部外傷之傷害，依前揭規定，被告
        丁○○自應負侵權行為損害賠償之責，茲將原告損害臚列於左：
        (1)醫療費部分：三百九十九元，此有醫療收據可證。
        (2)非財產上之損害金部分：查原告遽遭此禍，頭部遭受撞擊受傷，被告不聞
          不問，原告精神上之痛苦，委實難以言喻，爰依法請求被告賠償二十六萬
          元。
  （三）按「受僱人因執行職務，不法侵害他人之權利者，由僱用人與行為人連帶負
        損害賠償責任。」，民法第一百八十八條第一項前段定有明文。本件被告丁
        ○○於侵權行為之時，係受僱於被告長安通運股份有限公司（以下簡稱長安
        公司）駕駛小貨車，依前揭規定，被告長安公司自應與被告丁○○連帶負損
        害賠償之責。
  （四）對於被告答辯之陳述：
        (1)按「民法第一百八十八條所稱之受僱人，係以事實上之僱用關係為標準，
          僱用人與受僱人間已否成立書面契約，在所不問。」、「民法第一百八十
          八條第一項所謂受僱人，並非僅限於僱傭契約所稱之受僱人，凡客觀上被
          他人使用為之服勞務而受其監督者均係受僱人。」，最高法院分別著有四
          十五年台上字第一五九九號及五十七年台上字第一六六三號判例。依首揭
          判例意旨，自不難發現，民法第一百八十八條僱用人應負賠償責任，係以
          選任或監督受僱人有過失為原因，則解釋受僱之意義，應以僱用人對其選
          任或監督有無責任，以為決定標準，凡「客觀」上被他人使用，為之服勞
          務而受其監督者，均應認為受僱人，即使構成從事勞務基礎之法律行為無
          效，對於第一百八十八條之適用亦屬無礙。至於報酬之有無、勞務之種類
          、期間之長短、均非所問（鄭玉波著民法債編總論請參照）。
        (2)被告長安公司雖辯稱，被告丁○○所駕駛車牌ＩＱ－二七八號貨車係屬訴
          外人丙○○所有，僅靠行長安公司，故對於貨車司機之選任、監督，長安
          公司並無置喙餘地，自無需負損害賠償之責云云，惟是否為受僱人，係採
          「客觀」解釋原則，即客觀上被他人使用，為之服勞務而受其監督者，均
          應認為受僱人，即使構成從事勞務基礎之法律行為無效，對於第一百八十
          八條之適用亦屬無礙，至於報酬之有無、勞務之種類、期間之長短、均非
          所問，已如前述，故車禍發生當時，被告丁○○所駕駛之貨車既登記為被
          告長安公司所有，客觀上即應認為被告丁○○係被長安公司使用，為之服
          勞務而受其監督才是，至於被告丁○○與長安公司甚或訴外人丙○○間之
          法律關係為何，與被告長安公司是否應負損害賠償責任無涉，此參酌前揭
          最高法院判例意旨自明，且被告長安公司僅泛言在「選任」「監督」上並
          無過失，並未舉證以實其說，自難認其所辯為可採。
        (3)退萬步言，縱若被告長安公司所辯被告丁○○所駕駛車牌ＩＱ－二七八號
          貨車係屬訴外人丙○○所有，僅靠行長安公司乙節為真實，惟「客觀上」
          被告丁○○仍係駕駛長安公司之貨車，仍應係長安公司之受僱人，依司法
          院9.（）廳民一字第０六六六號函釋解認為，此時，訴外人丙○○
          與長安公司分別為事實上與名義上之僱用人，訴外人丙○○與長安公司更
          應與被告丁○○連帶負損害賠償之責。
三、證據：提出本院九十年度交易字第八六號刑事判決影本一件、存證信函影本一件
    、估價單影本三件、新興醫院醫療費用收據影本二件、新興醫院診斷證明書一件
    、國產汽車股份有限公司新莊廠「汽車出廠與貨物稅完稅照證」及「汽車新領牌
    照登記書」影本各一件、存款證明一件為證，並聲請本院向台南市汽車商業同業
    公會函詢原告所有之車牌號碼Ｄ五─九七五三號自用小客車於本件車禍發生時之
    價值為若干。
乙、被告方面：
一、被告丁○○部分：
  （一）聲明：
        原告之訴及假執行之聲請均駁回，如受不利之判決，願提供擔保請准宣告免
        為假執行。
  （二）陳述：
        (1)原告之車速太快亦為導致本件車禍之原因。
        (2)被告丁○○所駕駛車牌號碼ＩＱ－二七八號貨車係被告丁○○之父親詹清
          池所購買，並靠行在被告長安公司，登記為被告長安公司所有，丙○○從
          事施作土木工程之工作，被告丁○○在車禍發生前三個月起才開始在詹清
          池之工地幫忙各種工作，亦有在工地內開車，系爭貨車都是在工地中使用
          ，平常都是丙○○在駕駛，沒有開出去外面，因被告丁○○並無大貨車駕
          照，平常被告丁○○要駕駛該貨車，丙○○會阻止，而被告丁○○共只駕
          駛過該貨車二次，第一次丙○○有在旁觀看，另一次即肇事當日，因工地
          缺砂石，又聯絡不到丙○○，被告丁○○才會未經丙○○同意即自行駕駛
          該貨車離開工地去載砂石。
        (3)原告請求之汽車修理費用過高，應以十八萬元為合理，又被告丁○○願賠
          償原告所支出之醫療費三百九十九元，再原告精神上應無受有損害。
二、被告長安公司部分：
    被告長安公司未於最後言詞辯論期日到場，惟據前到場所為之聲明陳述如下：
  （一）聲明：
        原告之訴及假執行之聲請均駁回，如受不利之判決，願提供擔保請准宣告免
        為假執行。
  （二）陳述：
        (1)按靠行車輛僅由車行繳稅，而向靠行人收取費用，至司機之選任與監督乃
          完全歸責於車主，車行並無置喙之餘地，則本件原告指訴遭受之損害既非
          被告長安公司對於司機之選任不當或監督疏懈所致，二者間已無因果關係
          存在，自應免除被告長安公司之賠償責任，否則民法第一百八十八條第一
          項但書之規定將形同具文，縱或被告長安公司必須與駕駛人同負民法一百
          八十八條第一項規定之僱用人連帶賠償責任，但被告長安公司亦得依民法
          第一百八十八條第二項之規定，請求法院斟酌免除被告長安公司一部之賠
          償責任，方不失情理之平，何況本件原告並無信函通知被告長安公司會勘
          受損車輛及出席車輛行車事故鑑定委員會，以了解事件經過原因、鑑定肇
          責為何。
        (2)又參考權盛車訊中古行情表內所列，原告歐普牌車中古行情約十八萬元左
          右，原告請求被告賠償汽車損害費用三十四萬七千六百七十三元，極為不
          合理，被告不同意請求。
        (3)原告事發當時為現役軍人，身強體壯，微受擦傷，對身心並無影響，當日
          即回部隊擔任保國衛民之神聖任務，實際上並無精神上損失，至於原告主
          張支出醫療費用三百九十九元，被告長安公司無意見。
  （三）證據：提出中古車行情表影本一件為證。
丙、本院依職權調取本院九十年度交易字第八六號刑事案件全卷，及向財政部財稅資
    料中心函調兩造之財產歸戶資料，復向財政部台灣省南區國稅局台南縣分局及台
    南市分局、台灣省北區國稅局台北縣分局函調兩造最近三年之各類所得稅申報資
    料。
    理    由
甲、程序方面：
    被告長安公司未於最後言詞辯論期日到場，核無民事訴訟法第三百八十六條所列
    各款情形，爰依原告之聲請，由其一造辯論而為判決。
乙、得心證之理由：
一、原告起訴主張：被告丁○○於八十九年六月一日下午二時許，駕駛營業用大貨車
    沿台南縣新營市○○路內側快車道，由東向西方向行駛，途經新營市○○路一五
    八號前，原應注意汽車在雙向四線道行駛，變換車道時，應注意安全距離，當時
    又無不能注意情事，其竟疏於注意，貿然由內側快車道變換到外側快車道，適原
    告駕駛自用小客車亦沿該路外側快車道與被告丁○○所駕駛之大貨車併行行駛於
    旁，致原告之自用小客車車頭及左側前車門遭被告丁○○駕駛之大貨車撞及而嚴
    重毀損，原告並受有頭部外傷，經原告通知被告丁○○負損害賠償之責，被告丁
    ○○拒不賠償，原告已將受損之汽車以一萬八千元之價格出售他人，原告為此爰
    依侵權行為法律關係，請求被告賠償原告汽車遭撞毀之損失三十四萬七千六百七
    十三元，及原告之身體受傷所支出之醫療費三百九十九元、非財產上之損害二十
    六萬元，又被告丁○○於車禍時係受僱於被告長安公司駕駛小貨車，依民法第一
    百八十八條之規定，被告長安公司自應與被告丁○○連帶負損害賠償之責等語。
二、被告丁○○則以：原告之車速太快亦為導致本件車禍之原因，且被告丁○○所駕
    駛肇事之大貨車係其父丙○○所購買，並靠行在被告長安公司，登記為被告長安
    公司所有，該貨車都是在工地中使用，平常都是丙○○在駕駛，因被告丁○○並
    無大貨車駕照，若被告丁○○要駕駛該貨車，丙○○會阻止，而被告丁○○共只
    駕駛過該貨車二次，肇事當日係因工地缺砂石，又聯絡不到丙○○，被告丁○○
    才會未經丙○○同意即自行駕駛該貨車離開工地去載砂石，再原告請求之汽車修
    理費用過高，且原告精神上應無受有損害，至原告所支出之醫療費三百九十九元
    ，被告丁○○願意賠償等語，資為抗辯；另被告長安公司則以：靠行車輛僅由車
    行繳稅，而向靠行人收取費用，至司機之選任與監督乃完全歸責於車主，車行並
    無置喙之餘地，故原告指訴遭受之損害既非被告長安公司對於司機之選任不當或
    監督疏懈所致，二者間已無因果關係存在，自不應責由被告長安公司負賠償責任
    ，況原告並無通知被告長安公司會勘受損車輛及出席車輛行車事故鑑定委員會，
    以了解事件經過原因、鑑定肇責為何，又事故發生時，原告之自用小客車之中古
    行情約十八萬元左右，原告所請求賠償之汽車損害費用不合理，再原告於事發當
    時為現役軍人，身強體壯，微受擦傷，對身心並無影響，當日即回部隊擔任保國
    衛民之神聖任務，實際上並無精神上損失，至於原告主張支出醫療費用三百九十
    九元，被告長安公司無意見云云，資為抗辯。
三、查原告主張被告丁○○明知其未取得營業用大貨車駕駛執照，不得駕駛營業用大
    貨車，竟於八十九年六月一日下午二時許，駕駛車牌號碼ＩＱ─二七八號營業用
    大貨車，沿台南縣新營市○○路內側快車道，由西向東方向行駛，途經新營市○
    ○路一五八號前，原應注意汽車在雙向四線道行駛時，變換車道時，應注意安全
    距離，而依當時天候晴朗、日間自然光線，路面狀態乾燥且無任何缺陷、並無障
    礙物、視距亦屬良好等情形以觀，又無不能注意之情事，其竟疏於注意及此，貿
    然由內側快車道變換到外側快車道，適原告駕駛車牌號碼Ｄ五─九七五三號自用
    小客車，亦沿該路外側快車道與丁○○駕駛之營業用大貨車併行行駛於旁，致被
    告丁○○駕駛之大貨車之右側車頭撞及原告之自用小客車左側車頭及左側前車門
    ，致原告之自用小客車左側車頭及左側前車門毀損，原告並受有頭部外傷之傷害
    之事實，為被告丁○○所不爭執，並據原告提出本院九十年度交易字第八六號刑
    事判決影本一件、新興醫院診斷證明書一件為證，復經本院依職權調取本院九十
    年度交易字第八六號刑事案件全卷核閱屬實，且該刑事案件亦為與前開事實相同
    之認定，而以被告涉犯業務過失傷害罪，判處被告有期徒刑五月，如易科罰金以
    三百元折算一日確定在案，是前開事實堪予認定。又被告丁○○雖辯稱原告之車
    速太快亦為導致本件車禍之原因云云，惟查本件車禍之肇事責任經台灣省台南區
    車輛行車事故鑑定委員會鑑定結果，認被告丁○○駕駛大貨車，變換車道未注意
    安全距離，為肇事原因，而原告則無肇事因素，有該委員會八十九年十月十一日
    南鑑字第八九一一八五號鑑定意見書影本一件附卷可稽，是被告丁○○所辯顯非
    可採。綜上，被告丁○○過失傷害原告之身體及過失損壞原告之車輛之行為，至
    為灼然，其侵權行為與原告所受人身傷害及車輛損壞之間，具有相當因果關係，
    足堪認定。
四、按因故意或過失，不法侵害他人之權利者，負損害賠償責任；又不法侵害他人之
    身體或健康者，對於被害人因此喪失或減少勞動能力或增加生活上之需要時，應
    負損害賠償責任；再不法侵害他人之身體、健康、名譽、自由、信用、隱私、貞
    操，或不法侵害其他人格法益而情節重大者，被害人雖非財產上之損害，亦得請
    求賠償相當之金額；復按不法毀損他人之物者，應向被害人賠償其物因毀損所減
    少之價額；民法第一百八十四條第一項前段、第一百九十三條第一項、第一百九
    十五條第一項前段、第一百九十六條分別定有明文。查原告主張其為被告丁○○
    過失傷害及其車輛為被告丁○○撞損之事實，已如前述可信為真實，揆諸前開規
    定，被告丁○○對於原告所受之損害，自應負損害賠償責任，原告本於侵權行為
    之法律關係訴請被告丁○○賠償損害，自屬有據。
五、又按受僱人因執行職務，不法侵害他人之權利者，由僱用人與行為人連帶負損害
    賠償責任，民法第一百八十八條第一項定有明文，而民法第一百八十八條第一項
    所規定之僱用人，祇須外觀上行為人係為其服勞務即足，且「目前在台灣經營交
    通事業之營利私法人，接受他人靠行（即出資人以該交通公司之名義購買車輛，
    並以該公司名義參加營運），而向該靠行者（即出資人）收取費用，以資營運者
    ，比比皆是，此為周知之事實。是該靠行之車輛，在外觀上既屬該交通公司所有
    ，乘客又無從分辨該車輛是否他人靠行營運者，則乘客於搭乘時，祇能從外觀上
    判斷該車輛係某交通公司所有，該車輛之司機即係受僱為該交通公司服務。按此
    種交通企業，既為目前台灣社會所盛行之獨特經營型態，則此種交通公司，即應
    對廣大乘客之安全負起法律上之責任。蓋該靠行之車輛，無論係由出資人自行駕
    駛，或招用他人合作駕駛，或出租，在通常情形，均為該交通公司所能預見，苟
    該駕駛人係有權駕駛（指非出自偷竊或無權占有後所為之駕駛），在客觀上似應
    認其係為該交通公司服勞務，而應使該交通公司負僱用人之責任，方足以保護交
    易之安全。」，最高法院七十七年度台上字第六六五號著有判決。查被告丁○○
    所駕駛肇事之大貨車係其父丙○○所購買，並靠行在被告長安公司，登記為被告
    長安公司所有之事實，為兩造所不爭執，然前開靠行制度為行政上之管理之方便
    ，負此管理之責者，除行政機關外，尚包括營業大貨車之各該登記名義人，換言
    之，縱車行對營業大貨車無所有權，其對所轄之車輛，仍須負指揮管理責任，職
    是車主登記名義人之車行與營業大貨車之實際所有權人或占有使用人間，已形成
    監督關係。又查被告丁○○在系爭大貨車之實際所有權人丙○○之工地幫忙，並
    曾駕駛系爭大貨車，丙○○亦陳稱：如果伊沒有時間開系爭貨車，丁○○就會幫
    忙伊開，伊也有允許丁○○開系爭貨車等語（詳見九十年十月二十三日言詞辯論
    筆錄），則縱使案發當日丁○○未先知會丙○○，即逕將系爭大貨車開出工地外
    載運砂石致發生事故，其當日駕車應亦不違反丙○○之意，堪認肇事時被告丁○
    ○係有權駕駛系爭大貨車之占有使用人，且該貨車之外觀既係屬被告長安公司所
    有，一般人即足認識當時駕駛之司機係受僱為被告長安公司服務，是以被告丁○
    ○與長安公司二者間應認有僱傭關係之存在，被告長安公司即應對於原告所受之
    損害，與被告丁○○負連帶賠償責任。
六、至原告請求被告連帶賠償之各項費用，是否應予准許，茲分述如次：
  （一）醫療費用部分：
        原告主張其因本件車禍致受有頭部外傷，共支出醫療費用三百九十九元等情
        ，業據提出新興醫院醫療費用收據影本二件為證，且為被告所不爭執，被告
        丁○○並表示願意賠償之，是原告請求被告連帶賠償此部分之費用，應予准
        許。
  （二）非財產上之損害部分：
        查原告目前於電子公司擔任工程師職務，月入約三萬元左右，名下並無不動
        產，僅有萬餘元之存款，而被告丁○○則從事雜工，月入約二萬餘元，名下
        無不動產及存款，被告長安公司名下則有數十輛靠行之車輛等情，為兩造陳
        明在卷可按，並有本院向財政部財稅資料中心函調兩造之財產歸戶資料，及
        向財政部台灣省南區國稅局台南市分局函調被告長安公司最近三年之各類所
        得稅申報資料附卷可稽（另因受風災影響，財政部台灣省南區國稅局台南縣
        分局、台灣省北區國稅局台北縣分局均函覆無法提供原告及被告丁○○之所
        得資料），且為兩造所不爭執，堪予認定。本院審酌兩造之身分、社會地位
        、智識水準、經濟狀況、原告所受身體傷害程度尚屬輕微，及原告所受精神
        打擊及痛苦程度等因素，認原告請求被告連帶賠償非財產上損害賠償之金額
        ，以二萬元為適當，其逾此部分之請求，不應准許。
  （三）車輛毀損所受之損失部分：
        查八十九年六月一日本件車禍發生時，原告所有系爭車牌號碼Ｄ五─九七五
        三號自用小客車之價值約為二十二萬元左右，有台南市汽車商業同業公會九
        十年十一月八日（九０）南市汽商治字第一一三號函一件附卷可稽，又原告
        於車禍後經通知被告丁○○賠償損害，被告未賠償之，原告乃將前開受損之
        自用小客車以一萬八千元之價格出售予國產汽車股份有限公司等情，業據原
        告提出存證信函影本一件為證，且為兩造所不爭執。則本件車禍發生時原告
        所有自用小客車之價值扣除原告出售該車所取得之價金，計為二十萬二千元
        ，即為原告之汽車毀損所受之損害金額，是原告請求被告連帶賠償二十萬二
        千元，為有理由，其逾此部分之請求，為無理由，不應准許。
    綜上，原告所受之損害總計為二十二萬二千三百九十九元。
七、從而，原告本於侵權行為法律關係，請求被告連帶給付二十二萬二千三百九十九
    元，及自起訴狀繕本送達被告之翌日即九十年八月十日起至清償日止，按週年利
    率百分之五計算之利息，為有理由，應予准許，至逾此部分之請求，則無理由，
    應予駁回。
八、本件事證已臻明確，兩造其餘攻擊防禦方法及舉證，於判決結果不生影響，爰不
    予一一論列。
丙、假執行之宣告：
    原告勝訴部分，兩造分別陳明願供擔保為准、免為假執行之宣告，經核於法均無
    不合，爰分別酌定相當擔保金額准許之，至於原告敗訴部分，其假執行之聲請已
    失所附麗，應予駁回。
丁、結論：
    本件原告之訴為一部有理由，一部無理由，應依民事訴訟法第七十九條但書、第
    三百九十條第二項、第三百九十二條，判決如主文。
中      華      民      國     九十     年     十二     月    二十五    日
                                  臺灣臺南地方法院民事第三庭
~B法      官  葉惠玲
右為正本係照原本作成。
如對本判決上訴須於判決送達後廿日內向本院提出上訴狀
中      華      民      國     九十     年     十二     月    二十五    日
~B法院書記官  李珍瑩


司法院資訊處製作；財團法人民間司法改革基金會備份。
